【裁判字號】    99,家訴,206
【裁判日期】    990705
【裁判案由】    確認認領無效
【裁判全文】
臺灣臺中地方法院民事判決             99年度家訴字第206號
原      告  甲○○
訴訟代理人  黃翎芳律師
被      告  乙○○
上列當事人間請求確認認領無效事件，本院於民國九十九年六月
二十一日言詞辯論終結，判決如下：
    主      文
確認被告乙○○於民國五十九年五月四日對原告所為之認領行為
無效。
訴訟費用由被告負擔。
    事實及理由
一、原告主張：原告之生母胡朱鸞於民國五十四年一月二十二日
    產下原告，嗣於五十九年五月四日由被告認領並為戶籍登記
    。惟兩造於九十九年四月三十日赴醫院進行親子血緣鑑定，
    始知兩造並無真實血統關係，是被告雖曾認領原告，但其所
    為之認領應為無效，然彼此間之親子關係存在與否既不明確
    ，有以確認判決除去之必要，爰提起本件認領無效之訴，並
    聲明如主文所示。
二、被告則以：認諾原告之請求，原告之母胡朱鸞與其結婚前即
    育有二名子女，由其認領一名。
三、按關於認諾及訴訟上自認或不爭執事實效力之規定，於認領
    無效事件，不適用之，為民事訴訟法第五百九十四條所明定
    。是前開被告就本件訴訟為認諾及訴訟上自認或不爭執事實
    ，均不生訴訟上效力，亦不得本於其認諾，為被告敗訴之判
    決，合先敘明。
四、原告主張其生母胡朱鸞於民國五十四年一月二十二日產下原
    告，嗣於五十九年五月四日由被告認領並為戶籍登記，惟被
    告與原告間並無真實血統關係等事實，業據原告提出新式戶
    籍謄本二件、舊式戶籍謄本、林口長庚紀念醫院出具之親子
    鑑定報告各一件為證。而觀諸前揭卷附之親子鑑定結果略以
    ：「根據六種位點之遺傳標記分析結果，據以排除乙○○（
    即被告）是甲○○（即原告）的親生父親（六重排除）」等
    語。參酌現代生物科學發達，醫學技術進步，以DNA基因圖
    譜定序檢驗方法鑑定子女之血統來源之精確度已達百分之九
    十九點八以上，復徵之被告對上開親子鑑定報告亦不爭執。
    是衡之以上事證，原告前揭之主張自堪信為真實。
五、按確認法律關係成立或不成立之訴，非原告有即受確認判決
    之法律上之利益者，不得提起之。此觀民事訴訟法第二百四
    十七條前段規定自明。而所謂即受確認判決之法律上之利益
    ，係指因法律關係之存否不明確，致原告在私法上之地位有
    受侵害之危險，而此項危險，得以對於被告之確認判決除去
    之者而言（最高法院四十二年臺上字第一○三一號判例參照
    ）。又因認領而發生婚生子女之效力，須被認領人與認領人
    間具有真實之血緣關係，否則其認領為無效，認領人、被認
    領人或其他利害關係人均得提起認領無效之訴，由認領人或
    被認領人以外之第三人起訴者，應以認領人及被認領人為共
    同被告，當事人適格始無欠缺，如認領當事人之一方死亡者
    ，僅以他方為被告即為已足（最高法院八十六年度台上字第
    一九○八號判例參照）。
六、次按父女身分關係之存在，係持續而非成過去。非婚生子女
    經生父認領後復為認領人否認者，得就父女身分關係提起確
    認之訴。又生父認領非婚生子女後，不得撤銷其認領，固為
    民法第一千零七十條所明定。惟子女之認領，以有真實血統
    關係為前提，倘認領人與被認領人間有事實上父女關係存在
    ，即有血統連絡時，雖不許認領人以其認領係被詐欺或脅迫
    而為之為理由予以撤銷，惟如無真實父女關係時，則不因認
    領而成為父女，縱認領行為無瑕疵，該認領仍為無效（最高
    法院七十二年度台上字第三四九號判決、臺灣高等法院九十
    三年度家上字第一二七號判決參照）。再者，亦有學者認為
    ：「認領人之認領有無效之原因時，該認領行為即自始、當
    然、確定無效，惟因認領當時已為認領之戶籍登記在我國戶
    籍登記乃身分關係唯一公示證明方式，一旦為認領之登記後
    ，非得法院之確定判決，任何人不能任意除去。因此，對於
    無意思能力人之認領、反於真實之認領或對於已受婚生推定
    之子女為認領等，均為認領無效之原因，利害關係人得依民
    事訴訟法第五百八十九條提起認領無效之訴，訂正戶籍上之
    不實認領登記。」（鄧學仁、嚴祖照、高一書合著『ＤＮＡ
    鑑定──親子關係爭端之解決』，元照出版有限公司，民國
    九十年一月初版，第十三、十四頁）。本件被告雖於五十九
    年五月四日認領原告，惟渠等間並不具真實之血緣關係，已
    如前述，揆諸上開說明，該認領行為顯為無效，原告係非婚
    生子女，參照上開最高法院判例、判決意旨所示，及參考學
    者之論述，原告提起本件認領行為無效之訴，自屬合法，應
    予准許。
七、訴訟費用負擔之依據：民事訴訟第七十八條。
中    華    民    國    99    年    7     月    5     日
                  家事法庭      法  官  王靜秋
以上正本係照原本作成
如不服本判決，應於判決送達後20日之不變期間內，向本院提出
上訴狀（須附繕本）。
如委任律師提起上訴者，應一併繳納上訴審裁判費。
中    華    民    國    99    年    7     月    5     日
                                書記官  楊金池

司法院資訊處製作；財團法人民間司法改革基金會備份。
